臺灣新竹地方法院民事判決　　　　　　　93年度重訴字第53號
原　　　告　天晟育樂股份有限公司
法定代理人　戊○○
訴訟代理人　黃淑怡律師
複代理人　　丁○○
複代理人　　己○○
被　　　告　乙○○
訴訟代理人　蕭明哲律師
訴訟代理人　甲○○
被　　　告　丙○○
被　　　告　庚○○○○○○
上列二人共同
訴訟代理人　朱渭陽律師
上列當事人間債務人異議之訴等事件，本院於民國96年4月16日
辯論終結，判決如下：
    主  文
被告乙○○應給付原告新台幣柒仟零捌拾肆萬貳仟柒佰捌拾貳元
及自民國九十五年二月十一日起至清償日止，按年息百分五計算
之利息。
被告丙○○應給付原告新台幣貳仟零壹拾陸萬元及自民國九十五
年二月十一日起至清償日止，按年息百分五計算之利息。被告蔡
欣穎應給付原告新台幣壹仟零捌萬元及自民國九十五年二月十一
日起至清償日止，按年息百分五計算之利息。
原告其餘之訴駁回。
訴訟費用由被告乙○○負擔百分之七十，被告丙○○負擔百分二
十，被告蔡欣穎負擔百分之九，原告負擔百分之一。
    事  實
一、原告方面：
(一). 聲明：
  1.被告乙○○應給付原告新台幣 (下同)70,842,782 元正及自
    94年9月27日起至清償日止按年利率5%計算利息。
  2.被告丙○○應給付原告20,160,000萬元正及自94年9月27日
    起至清償日止按年利率5%計算之利息。
  3.被告蔡欣穎應給付原告10,080,000元正及自94年9月27日起
    至清償日止按年利率5%計算之利息。
  4.訴訟費用由被告負擔。
(二)、陳述：
  1.按「抵押權人聲請拍賣抵押物係屬非訟事件，法院僅就其提
    出證明有抵押權存在之證據為形式上之審查，祇須抵押權已
    經登記，且登記之債權已屆清償期而未受清償，法院即應為
    准許拍賣之裁定。而准許與否之裁定，既無確定實體法上法
    律關係存否之性質，要於債權及抵押權之存否，並無既判力
    。故債權人以准許拍賣抵押物之裁定為執行名義，聲請強制
    執行而受金錢之支付者，倘其債權確不存在，債務人非不得
    逕依不當得利之規定，請求其返還因執行所得之利益，難謂
    債務人須先提起確認債權不存在之訴而獲得勝訴判決確定後
    ，始得依不當得利之規定請求債權人返還因執行所得之利益
    。」、「上訴人對於被上訴人既無任何債權存在，原不應登
    記為抵押權人，復藉非訟事件之特性，聲請法院取得無確定
    實體法律關係之拍賣抵押物裁定，進而利用對於被上訴人之
    系爭房地續行強制拍賣程序，使其和解而承諾給付525萬元
    。上訴人於無任何給付原因下，取得該債權，顯然並非善意
    行使其依和解契約取得之債權，且係專以犧牲被上訴人之利
    益而達自己之不當得利為目的，其手段與結果不具合理之關
    聯，應屬濫用其基於非訟事件裁定而得聲請強制執行之權利
    ，有違誠實信用之原則。且兩造成立之系爭和解契約雖合法
    成立，但其內涵亦違反民法第148條權利濫用之禁止規定，
    而應為無效，自不受法律之保護。從而，系爭和解契約既為
    無效，被上訴人即無給付525萬元和解金額之義務，上訴人
    基於無效之和解契約，請求被上訴人給付525萬元本息，非
    有理由，不應准許」，有最高法院84年台上字第1243號、9
    1年台上字第754號判決可稽。
  2.(1)如原起訴狀附表所示之坐落於新竹縣關西鎮○○段糞箕窩
    小段54-1地號等175筆不動產係原告公司以自己或股東劉榖
    榮等人名義購買后，信託登記予劉修興、陳錦松所有。
  (2)系爭借款或源起股東個人向日本霞友開發株式會社 (以下簡
    稱霞友會社)董事長高濱弘私人借貸，嗣未償還，高濱弘透
    過日本人野口松男來台索討，疑為股東個人與劉修興、陳錦
    松暨被告等人勾串而為系爭最高限額抵押權之設定，惟原告
    公司從未向該抵押權設定之權利人被告乙○○及丙○○、蔡
    欣穎等三人借款，此由被告乙○○所稱其取得5,400萬元之
    債權憑證乃原證一借據及原證二之付款協議書，然從該借據
    之借款人固載為天晟公司，但無法定代理人之簽章，僅由已
    故股東葉松成以「股東代表」之身份簽章，而非以法定代理
    人身份出具。稽諸該協議書內容，係謂「訴外人霞友開發株
    式會社將其在原告公司13%股份出售給原告公司股東，其中
    部分款5,400萬元由霞友公司移轉給野口松男。由於原告公
    司股東無現款給野口松男，改由原告公司股東提供土地給被
    告乙○○設定一億元抵押權向被告乙○○借款，寫此協議書
    后再由乙○○負責給付5,400萬元給野口松男」云云，可見
    果有向被告乙○○借款者係原告公司之股東，並非原告公司
    。況以該借據亦無法證明有交付借款，兩造並無借貸關係存
    在。
  (3)實則霞友會社曾於81年（西元1992年）9月29日出具「收據
    承諾書」（參原被證三），由邱六郎律師出具保證書（參原
    被證四），分別明載「茲確實向天晟育樂股份有限公司收到
    新台幣五仟萬元整無訛．．．若該款不能於一九九二年十二
    月卅一日償還時，願將天晟公司之13%股份全部放棄抵償」
    、「．．本人願意代表公司，向霞友公司進行追訴，完成沒
    收該公司所剩餘13%之股份，未能達成此項任務時，本人願
    負連帶保證之責」等語，嗣屆期霞友公司未能清償，乃於83
    年（西元1994）9月出具確認書（參原被證五），於第
    (四)項確認：「本會社向天晟公司借入新台幣5, 000萬元后
    ，經濟狀況一直未能改善，以致未能如期返還天晟公司前揭
    借款，依附件三契約書之約定，本會社所持有天晟公司13%
    之股權，當然已不存在。本公司亦不能再向天晟公司為任何
    之權利主張之事實」云云，顯見，霞友會社在原告公司13%
    股份於82年已然不存在，即原告公司對於霞友公司已無任何
    應返還投資之款，自無民國85年仍有霞友公司出售該13% 股
    份予原告公司股東，為此向被告乙○○借款情事可言。
  (4)再查系爭系爭借款果若係原告公司股東個人向霞友開發株式
    會社董事長高濱弘私人借貸，嗣由高濱弘透過日本人野口松
    男來台索討，並未特別授權有和解之權限，后雖由被告乙○○出面與野口協調解決，渠二人究竟如何解決？被告乙○○
    是否確實有付錢償還，要非原告公司所悉或授權，亦與公司
    無干，自難牽強曲解成原告與乙○○間有借貸關係存在；又
    查野口松男乃日本黑社會【住口組】之領袖，其所謂受讓霞
    友公司之債權，根本係討債之暴力份子行徑，所取得之任何
    債權，已難認為合法有效。尤其被告乙○○對於迄今對於何
    人向伊借錢，迭次陳述不一，且借貸金額究為若干，前後亦
    有出入，始終未能提出交付系爭借款金額予原告公司之證據
    ，殊難認系爭借貸為真正。
  (5)再細繹原證二之「付款協議書」，其內容載稱「因霞友公司
    出售13%天晟公司股份給天晟公司股東，其中部分款新台幣
    （以下同）伍仟肆佰萬元，．．茲因天晟公司股東目前無現
    款可給付．．改由天晟公司股東．．向乙○○借款（下略）
    」等義，本非真正，果為真正，不啻為「原告天晟公司之股
    東向被告乙○○借款（5,400萬元），而由原告公司提供系
    爭不動產抵押擔保」，然此設定抵押行為，顯有違設定當時
    （民國85年間）之公司法第16條第一項明文「公司除依其他
    法律或公司章程規定得為保證者，不得為任何保證人」之強
    制規定暨台灣高等法院89年上字第383號揭示：「按公司法
    第16條第1項規定，公司除依其他法律或公司章程規定得為
    保證人外，不得為任何保證人，其立法目的係在穩定公司財
    務，以防止公司負責人以公司名義為人作保流弊之發生，倘
    公司提供財產為他人設定擔保物權，就公司財務之影響而言
    ，與為他人保證人之情形無殊，仍應在上開規定禁止之列，
    最高法院74年度台上字第703號判例意旨可供參酌。又公司
    之資產，為公司經營之碁石，而保證行為，代債務人履行義
    務之行為，其法律效果係使公司以其財產負相當之責任，如
    未經法律或章程規定，而使公司負保證責任，將使公司以其
    資產為他人履行義務，而危及公司資產之安定，則為使公司
    得以健全發展，並保護投資股東之利益，以確保公司財產不
    致因保證行為而受有損害，公司法第16條所稱之不得為任何
    保證人，在解釋上應包括任何型態之保證行為在內，否則如
    謂上開條文僅限制不得為保證人，而不包括提供物上保證，
    將使公司透過物上保證之方式規避此項限制，即無從達到條
    文規範之目的，故本院經參酌上開判例意旨及條文規範之目
    的，故本院經參酌上開判例意旨及條文規範之目的，認公司
    法第16條規定之範圍，在解釋上應包括物上保證在內」等語
    之裁判旨趣！換言之，系爭抵押權之設定行為，乃在公司法
    第16條限制之列、自不對原告公司生效。
  3.(1)「抵押權不得由債權分離而為讓與」，民法第870條定有
    明文。本件被告乙○○徒將抵押權讓與10分之2、10分之1
    予被告丙○○、蔡欣穎二人，但債權本身並未讓與，亦無踐
    行通知原告之程序，依上開暨民法第297條第1項前段規定，
    殊屬無效，何況被告乙○○並無債權及最高限額抵押權之存
    在，則被告丙○○、蔡欣穎之抵押權當認為亦不存在。
  (2)另由被告蔡欣穎就對於原告所以有1,000萬元債權之來源，
    於本案所為之答辯為：「原告買妥附件所載數十甲土地後，
    申請設立高爾夫球場。為充實資金邀請霞友開發株式會社
    投資，該公司給付原告公司數億元後，派一組工程人員駐台
    主導開發工程。其間工程人員在台之費用，有時霞友會社未
    能及時匯款來台時，陸續向被告二人借貸，經核算本息有丙○○部分為2,000萬元正，被告蔡欣穎部分之本息則有1,
    000萬元。」（參見被告93.6.7.答辯狀）惟於另案中（台灣
    台北地方法院93年重訴字第53號－原證十四）卻謂係「被告
    依上開約定陸續返還霞友公司1,500萬元後，實已無償還之
    能力，經野口松男提議由其向台灣之友人乙○○調借，但被
    告應將所有登記為訴外人陳錦松、劉修興名義之土地50餘甲
    ，設定壹億元之最高限額抵押設定登記於乙○○作為擔保。
    此案為被告所同意即辦理最高限額抵押權設定登記於乙○○
    。但乙○○只能籌得5,400萬元，先交於野口松男持返日本
    。後來野口松男又推薦向原告借1,000萬元，並由乙○○將
    壹億元之抵押權讓與原告10%」云云，被告蔡欣穎就同一筆
    借款，前後陳述之原因事實，卻不相同，殊見其與被告丙○○、乙○○間之借款予原告公司並設定最高限額抵押權等情
    均屬虛偽，難以採信。
  4.綜上所述，原告公司並未積欠被告乙○○5,400萬元、丙○○
    2,000萬元、蔡欣穎1,000萬元之借款，彼等之系爭最高限額
    抵押權亦不存在，惟被告等三人據該不實之債權及抵押權聲
    請執行拍賣系爭抵押物，並於94.7.27.獲得執行案款分別為
    70,842,782元、20,160,000元、10,080,000元，乃屬不當所
    得，原告自得依不當得利規定，請求被告等返還該執行所得
    之利益。
  5.即被告3人對原告公司並無任何債權存在，所為就前述土地
    所設定之系爭抵押權為無效，此由被告蔡欣穎於臺灣台北地
    方法院以原告有系爭債權 (請求違約金)為由提起清償借款
    之訴，業於93年4月13日判決駁回 (臺灣台北地方法院95年
    度重訴字第580號判決)，可證明原告主張為實在。
 (三).其他對被告主張之陳述：
  1.就被告乙○○部分，被告乙○○雖主張確有借款給原告公司
    以清償原告公司積欠野口松男之債務，惟被告乙○○就究係
    何人向他借款及金額部分，迭次陳述不一：
  (1)被告乙○○在系爭拍賣抵押物強制執行事件所執之債權憑證
    即「付款協議書」內容載明係「天晟公司股東向乙○○借款
    」，據此觀之，借款人應為原告公司「公司股東個人」而非
    天晟公司。其後被告乙○○復於本案中，在93年6月15日所
    提出之簽辯狀中稱原告公係借款人，與前述債權憑證之記載
    不一，其後在同訴狀中復稱原告公司與股東均係借款，在其
    後之答辯狀中復稱原告公司對其股東之債務有並存之債務承
    擔，前後說詞矛盾。
  (2)就金額部分，被告乙○○於聲請拍賣抵押物之強制執行程主
    張債權額度為5400萬元，但依其答辯狀一提出收據，僅有
    4397萬元，被告乙○○所提出之收據中，並有1張並無署名
    ，且內容係記載立書人將於4月15日匯款日幣1千萬元入台北
    第1勸業銀行，應予扣除，短少1千餘萬元。其後在同一訴狀
    中復主張實際僅借5397萬元，既與執行程序中之主張不符，
    且與所呈收據亦不一致，難以採信。
  (3)被告乙○○復在答辯狀五部分主張借貸總額為6749萬元，復
    與前述主張數額不一致。況被告乙○○在書狀，稱該款項均
    係由其及其胞弟在台北市第五信用合作社之帳戶提款，並提
    出對帳單為證，但該證據僅能證明被告乙○○有提款之事實
    ，並不能證明被告乙○○該款項流向何方，自不能證明原告
    有向被告乙○○借到該款項或將該款交付給霞友會社債權受
    讓人野口松男之事實。況被告乙○○主張交付給野口松男之
    6千萬元之鉅款均係以現金方式交付或開立支票由野口松男
    向台北五信直接兌領，但交付該鉅款時，何以未要求野口每
    次領款時填具收據，殊違常情。
  (4)再比對被告乙○○所提出前述收據、帳單日期、金額與領款
    日期、金額，結果又發現有下列諸多可議之處：
  被證四85年11月27日收據記載當日「借到」497萬元，惟依
    被告乙○○所呈相對應之領款紀錄，當日僅有提領400萬元
    ，縱加上85年11月22日所提領129,000元，亦不過4,199,
    000元，何以借據上竟載85年11月27日借到497萬元，而有80
    餘萬元之差距？
  被證五85年12月10日收據記載金額為200萬元，惟領款紀錄
    當日僅有30萬元，二者相差逾百餘萬元，被告竟加工86年
    12月3日、6、7日拼湊成2,046,000元。
  被證六86年3月24日. 收據記載金額140萬元，惟上開領款紀
    錄當日僅有125萬元，二者相差15萬元，被告加上86年3月22
    日之提領金額后湊成1,422,000元，可謂牛頭不對馬嘴，毫
    無足採。
  被證七86年4月7日收據記載金額100萬元，上開提款紀錄固
    有乙筆100萬元領取，惟該提領帳戶是否確係被告所有？未
    見被告舉證實說，如何採信？
  另依前述說明，被證八收據未見任何署名，且其內容謂：「
    立書人將於4月15日匯款日幣1,000萬元入台北第一勸業銀行
    」，核該性質，乃意思表示之通知而已，事實是否如此，有
    待舉證以明，被告卻充當「收據」使用，已難謂洽，被告就
    該款項部分，依原告吳萬檢提出提款紀錄，金額、日期無一
    相符：蓋被證八內載「日幣一千萬元」，被告卻拼湊出提領
    「新台幣一千萬元」；且提領日期跨連85年4月1日至85年4
    月22日日，獨漏85年8月15日當日無任何提領紀錄，豈不怪
    哉？
  被證九85年6月19日收據記載金額100萬元，上開對應之領款
    紀錄當日僅有116,000元，二者相差近90萬元，被告拼湊加上
    86年3月17日之提領金額成1,112,800元，張冠李戴，何人能
    信？
  被證廿二86年3月12日收據記載金額141萬元，惟上開相對應
    之提領紀錄當日僅有提領125萬元，縱加上86年3月12日提領
    之10萬元后，仍不足6萬元，應認所辯不實。
  被證廿三85年3月25日收據記載金額200萬元，惟上開相對應
    之提款紀錄係86年3月25日，且僅有提領100萬元，日期、金
    額，全然風馬牛不相干，當不可信。
  被證廿四86年5月6日之提款金額200萬元，上開相對應之提
    款紀錄當日固有領取乙筆200萬元，惟該提領帳戶究是否係
    被告所有？全未據舉證實說，如何採信？
  被證廿五86年6月21日收據記載金額200萬元，惟上開相對應
    提款紀錄當日無領取任何款項，拼湊加工86年6月17日、20
    、25日之提款金額后成為2,008,700元，亦有不符，委難置
    憑。
  (5)綜上說明，被告乙○○所執「提款紀錄」與卷附「收據」齟
    齬不符，此由原證一－借據明明載示「85.8.16.即向乙○○
    『借到』了5400萬元」，但上開書狀則謂係立借據后至少分
    52期以上付款，顯知上開書狀所呈提款明細，乃臨訟拼湊數
    字而已，不足為憑。
二、被告方面：
 (一).被告乙○○部分：
  1.聲明：原告之訴駁回，訴訟費用由原告負擔。
  2.陳述：
  (1)被告乙○○所持有之85年8月16日之5400萬元之借據，業據
    原告認真正不爭執，該借據係由原告公司原負責人葉松成所
    簽署，原告稱葉松成並非該公司之法定代理人，自非事實。
  (2)至原告另提出之協議書，僅係確立原告公司確向被告借款
    5400萬元，且借款人即原告囑託被告吳萬成向原告之原債權
    人野口松男清償5400萬元，原告依該協議書自認有積欠訴外
    人5400萬元之債務，而被告亦已支付該筆款項，原告亦於協
    議書中載明清償日為簽日壹年後償還，故原告所謂之借款非
    公司而係股東云云，係原告公司內部事務，與被告無涉。
  (3)不論借款人為原告或原告公司之股東，由前述借據與付款協
    議書及原告就系爭土地為債務人等情，可認被告為借款無誤
    ：
  按原告於85年8月16日簽訂付款協議書，於同日再行簽訂借
    據，該借據上有原告公司之印鑑，苟如係原告所稱原告公司
    股份之購買人與借款人為原告公司之股東，則該借據上之借
    款 則不可能由原告公司書立，亦蓋有原告公司之印章。
  其次，如借款人係原告公司之股東，則被告公司當時之法定
    代理人葉松成於出具該借據時，應列名借款之股東有何人，
    而後再由葉松成代表簽立該借據，然觀該借據，卻係由原告
    公司書立，並有原告公司之印鑑章，足認借款人確為原告無
    誤。
  退步言，不論借款究係原告或原告公司股東，然原告公司既
    於借據上列名，且於劉錦修、陳錦松所提供之系爭土地上為
    債務人之身分，堪認原告公司與告公司之股東均為昔款人，
    應共同承擔借款債務，最低限度亦可認為原告公司有承擔原
    告公司股東之借款債務，而應對此借款負責。
(4)被告自前述借款契約簽詛後，即陸續付款予訴外人野口松男，
詳細付款日期及金額如下：
  85年8月16日(簽約當日)，支付2690萬元。
  85年9月20日，支付200萬元。
  85年11月15日，支付200萬元。
  85年11月20日，支付497萬元。
  85年12月10日，支付200萬元。
  86年3月24日，支付140萬元。
  86年4月7日，支付100萬元。
  86年4月15日，支付1000萬元。
  86年6月19日，支付100萬元。
  86年7月24日，支付270萬元。
    被告乙○○其後復改稱被告乙○○支付給野口松男之款項確
    為5400萬元，甚或超過，但有部分款項之收據，因時日久遠
    難以尋獲，前述86年4月15日1000萬元部分為日幣，折算新
    台幣約為300萬元，被告吳萬成復另支付給野口松男下列款
    項：51萬元、86年3月12日141萬元、西元1996年3月25日200
    萬元、西元1997年5月6日200萬元、西元1997年6月21日200
    萬元，合計超過5489萬元，已超過抵押權擔保5400萬元之範
    圍。
    被告乙○○其後復改稱訴外人野口松於前開借款契約簽訂後
    ，陸續自被告乙○○處取得現金共6749萬元，因野口松男於
    我國並無銀行帳戶可供交換支票或匯款，故被告乙○○陸續
    均以現金交付野口松男，或開立支票由野口松男至台北五信
    直接兌領現金，該款項均由被告及被告之胞弟台北市第五信
    用合作社帳戶中領取。
  5.本件原告係於當時公司法之規定，不得以公司資金買回公司
    股份之限制，故方以股東全體名義買回自家股權，然實際出
    資人仍應為公司，否則所謂「股東代表」。究代表何股東，
    而其買回股權之後如何分配，均未見討論，足見其係以公司
    資金買回股權，再依持股比例進行分配。設如原告所言，葉
    松成係以自己名義並提供公司財產設定抵押向外借貸屬實，
    如此重大影響公司事項，何以不見有股東提起訴訟，被告自
    86年即提出拍賣土地之聲請，該土地遲至93年遭拍定，進行
    分配拍賣款時，原告始否認有該借貸之事實，實違常理。
  6.系爭土地既非登記在原告公司名下，該土地名義設定抵押權
    ，為原告擔保借款，自無違反公司致契約無效之情事。
 (二).被告丙○○、蔡欣穎即淑美部分
  1.聲明：原告之訴駁回，訴訟費用由原告負擔。
  2.陳述：
  (1)系爭1億元之抵押設定登記，被告丙○○享有10分之2，被告
    蔡欣穎享有10分之1，係因原告買妥前述土地後，申請設立
    高爾夫球場，為充資金邀霞友會投資，該公司給付原告數億
    元後，派一組工程人員駐台主導開發工程，其間工程人員在
    台用，有時霞友會社未能及時匯款來台時，陸續向被告二人
    借貸，經核算本息，被告丙○○部分為2千萬元，被告蔡欣
    穎部分本息為1千萬元。
  (2)其後因霞友會社資金發生困難，乃與原告協議解約，協議原
    告公司同意返還霞友會社會1億元，經徵得原告之同意，因
    此所設定1億元被告丙○○享有10分之2，被告蔡欣穎享有10
    分之1之抵押權擔保。
三、程序方面：
    本件原告起訴時原聲明係聲明：
 (一).確認原告與被告乙○○於85年8月16日之5400萬元之借貸法
    律關係不存在。
 (二).確認被告乙○○、劉修興於85年7月30日在新竹縣竹北地政
    事務所以附表所示之177筆不動產共同設定1億元予被告乙○○之最高限額抵押權不存在。
 (三).確認原告與被告丙○○、蔡欣穎間就前開抵押權之10分之2
    及10分之1不存在。
 (四).被告乙○○、丙○○、蔡欣穎應將前述抵押權登記塗銷之。
 (五).本院92年度執字第1373號強制執行事件程序應予撤銷。
    其於訴訟程序進行中，撤回對劉修興、陳錦松之起訴，其後
    並因本院前述強制執行程序終結，塗銷前述抵押權，被告等
    人並於94年9月27日領取該案分配款，原告於95年2月8日變
    更聲明為：
 (一).被告乙○○應給付原告00000000元正及自94年9月27日起至
    清償日止按年利率5%計算利息。
 (二).被告丙○○應給付原告00000000萬元正及自94年9月27日起
    至清償日止按年利率5%計算之利息。
 (三).被告蔡欣穎應給付原告00000000元正及自94年9月27日起至
    清償日止按年利率5%計算之利息。
    被告等人曾於原告變更訴之聲明之初表示不同意變更，惟原
    告變更前述聲明係以原聲明之塗銷抵押權登記及撤銷強制執
    行程序，因該強制執行程序因系爭土地遭拍定而終結，並塗
    銷抵押權之情事變更事由，且被告等於其後復就原告變更後
    之聲明進行言詞辯論，應認原告訴之變更為合法，合先敘明
    。
四、實體部分：
 (一).本件不爭執之事項：
    被告乙○○以證物一借據（本院卷1第24頁），取得就如起
    訴狀附表177筆土地共同設定壹億元，最高限額抵押權，嗣
    後被告乙○○將抵押權10分之2、10分之1分別轉讓給被告丙○○、被告庚○○○○○○，被告乙○○聲請拍賣上開土地
    經本院以86年度拍字第716號裁定准予拍賣，被告乙○○並
    以拍賣抵押物裁定聲請強制執行，經本院以92年度執字第
    1373號強制執行在案，並已拍定，執行程序終結，被告乙○○取70,842,782元，被告丙○○取得20,160,000元，被告蔡
    欣穎取得10,080,000元。
 (二).經兩造同意本件爭點如下：
  1.原告與被告乙○○有無債權債務關係？
  2.被告乙○○所提出之借據、付款協議書（卷1第24至26頁）
    效力是否及於原告？
  3.原告與被告乙○○若有債權債務關係，金額若干？
  4.系爭設定抵押權登記土地時係原告所有或劉修興、陳錦松所
    有？
  5.原告與被告乙○○若有債權債務關係，且設定抵押權登記之
    土地為原告所有，而信託登記於劉修興、陳錦松名下，則此
    設定抵押權登記行為有無違反公司法第202條、第16條規定
    ？
  6.原告與被告丙○○、被告庚○○○○○○是否有借貸關係？
  7.被告丙○○、被告庚○○○○○○受讓被告乙○○10之2、
    10分之一抵押權，有無一併受讓被告乙○○之債權？
  8.原告得否主張被告等之抵押權無效，而依不當得利請求被告
    返還所受領之執行案款？
五、就前述爭點本院判斷如下：
 (一).就原告與被告乙○○有無債權債務關係部分：
    原告主張沒有原告與被告乙○○間並無債權債務關係，被告
    乙○○主張因被告乙○○承擔清償原告公司對第三人野口松
    男債務，故被告乙○○與原告有債權債務關係等語。被告乙○○主張其與原告公司間有債權債務關係，係以原告公司原
    負責人葉松成所署簽署之「付款協議書」、「借據」及就前
    述土地設定抵押權等為證，惟查：
  1.前述付款協議書，雖係原告公司原負責人松成所署簽署，但
    該協議書之甲方係「天晟育樂股份有限公司股東代表葉松成
    」，借據之借款人為「天晟育樂股份有限公司股東代表葉松
    成」葉松成雖為85年8月16日該協議書簽署時，原告公司之
    負責人，但該協議書中，葉松成既係以原告公司股東代表名
    義為之，當事人欄即未以原告公司之名義為之，自難以該協
    議書、借據係原告公司負責人葉松成簽署該協議書即認該協
    議書之當事人係原告公司。
  2.至原告公司信託登記在第三人名義下之前述土地，雖實質上
    係原告公司所有，惟該土地所有權人既係非原告公司，則被
    告乙○○雖就該土地取得抵押權，尚難以被告乙○○就該土
    地有抵押權，即認原告公司與被告乙○○間有前述議書所載
    之5400萬元之債權債務關係。
  3.至被告乙○○另主張原告公司或係承擔原告公司股東之該借
    款，惟就前述協議書內容觀，亦無由原告公司承擔原告公司
    股東借款之意，故亦難認原告公司有承擔原告公司股東向被
    告乙○○借款債務。
  4.故原告公司與被告乙○○間應無債權債務關係。
 (二).就被告乙○○所提出之借據、付款協議書（本院卷1第24至
    26 頁）效力是否及於原告部分：
    按如前述說明，前述借據、付款協議書之當事人既不是原告
    公司，則被告乙○○所提出之前述借據及付款協議書其效力
    自不及於原告公司。
 (三).就原告與被告乙○○若有債權債務金額部分：
    原告公司與被告乙○○間並無債權債務關係存在，如前述說
    明，縱認原告公司與被告乙○○間依前述借據、付款協議書
    ，確有債權債關係存在，被告乙○○是否依該協議書支付給
    野口松男5400萬元？就此被告乙○○雖主張確多次支付給野
    口松男款項，惟查：
  1.被告乙○○雖稱曾多次給付野口松男款項，但被告乙○○就
    支付給野口松男款項數額，被告乙○○先說是5400萬元；其
    後復稱6749萬元 (94年1月15日民事答辯狀五)，前後說詞不
    一，其陳述尚難採信。
  2.況依前述協議書及借據，原告公司股東代表松成僅向被告乙○○借款5400萬元，由被告乙○○給付給野口松男，被告乙○○何以會給付超過5400萬元給野口松男，被告乙○○此部
    分主張前後不一致，亦與常情不符。
  3.另被告乙○○雖提出野口松男具名之收據，以證其確實交付
    該款項給野口松男，然就該收據僅有野口松男之具名，原告
    否認該證據之真實性，被告乙○○就該收據亦不能證明確係
    野口松男所書具，且縱該收據係野口松男所書具，該收據所
    記載之金額與前述借據及付款協議書所載之金額不符，部分
    收據內容異常，如以日幣1千萬元之收據抵作新台幣1千萬元
    ；前述借據及協議書簽署之時間係在85年8月16日，被告乙○○竟提出「一九九六年三月二十五日」野口松男收到2百
    萬元之收據，是以自難以該收據作為證明被告乙○○確有給
    付5400萬元給野口松男之證據。
  4.至被告乙○○另提出台北市第五信用合作社存款對帳單以證
    明被告乙○○確有其及其弟帳戶內之款項提款或以支票交由
    野口松男兌現，惟該對帳單與被告吳萬成所提出之收據時間
    點有多數矛盾，數額復不相符，亦難以該對帳單以證明被告
    乙○○確有交付5400萬元給野口松男之證據。
  5.此外，被告乙○○並不能提出其他證據以證明野口松男確有
    收受該款項，故綜合前述說明，應認原告公司與被告乙○○
    間，縱依前述借據及付款協議書有債權債務關係存在，被告
    乙○○並不能證明其有給付5400萬元給野口松男。
 (三).前述系爭設定抵押權登記土地時係原告所有或劉修興、陳錦
    松所有？
    原告公司主張前述抵押權之土地，係其公司所購買，但登記
    在劉修興、陳錦松名下，並提出信託契約書為證，且劉修興
    、陳錦松在本院審理時亦不否認僅係登記名義人，是以原告
    公司主張前述土地係原告公司購買，但登記在劉修興、陳錦
    松名下乙節應可採信。
 (四).就原告與被告乙○○如有債權債務關係，且設定抵押權登記
    之土地為原告所有，而信託登記於劉修興、陳錦松名下，則
    此設定抵押權登記行為有無違反公司法第202條、第16條規定
    部分，就此原告雖主張該抵押權之設定，違反公司法規定公
    司不得為第三人保證之禁止規定，惟查：
    前述土地雖原告公司所購買，但信託登記在第三人劉修興、
    陳錦松名下，惟該信託登記並未載於土地登記簿謄本，是以
    如該土地所有權之登記名義人，仍為劉修興、陳錦松，故劉
    修興、陳錦松就該土地設定抵押權，擔保原告公司之債務，
    為落實土地登記之公示力及公信力，應認該抵押權之設定，
    不違反公司法第202條、第16條之規定。
 (五).原告與被告丙○○、被告庚○○○○○○是否有借貸關係？
    被告丙○○、蔡欣穎雖主張其二人對原告公司之債權係受自
    霞友會社對原告公司之債權，惟查：
  1.查霞友會社於79年間與原告公司簽訂合作契約，投資被告在
    新竹縣關西鎮高爾夫球場開發案，霞友會社陸續匯款4億800
    0餘萬元，嗣霞友會社因財務困難，於81年9月29日向被告借
    款5000萬元，並與被告合意解除前於79年10月18日所簽約之
    股權土地讓售協議，同意扣除被告代墊款1億6472萬餘元並
    補償被告損失1億2000餘萬元，餘款轉為認購被告股權百分
    之十三，復承諾前揭5000萬元借款若未能於81年12月31 日
    償還，願無條件放棄其所持有被告公司百分之13股權，並由
    邱六郎律師出具保證書，與霞友會社負連帶清償責任等情，
    有收據承諾書、保證書、確認書 (本院卷1第27頁至第29頁)
    ，堪信為真實。
  2.按附停止條件之法律行為，於條件成就時，發生效力，民法
    第99條第1項定有明文。依霞友公司出具前述金錢消費借貸
    契約書承諾上述5000萬元借款，1992年12月31日前返還，如
    未於上開期限返還，則不待催告該公司所持有被告公司之百
    分之十三股權，當然由被告取得，有上開契約書可考。又霞
    友公司向被告借款後，屆期未能清償，是霞友公司所持有被
    告公司百分之13股權，已因屆期未能清償欠款之停止條件成
    就，由原告公司自82年1月1日取得系爭百分之13股權，則原
    告公司主張其與霞友會社間債權債務關係已不存在，應可採
    信。
  3.況被告丙○○、蔡欣穎在本案所述原告公司依據前述「收據
    承諾書」沒收霞友會社所持有之原告公司股份後，經霞友公
    司多次與原告協商均無結果，霞友公司乃委請日本最大暴力
    組 (幫派)山口組派員來台與原告公司協調，山口組並與國
    內幫派結合，率眾至原告公司進行交涉，原告公司被迫始與
    日本幫派代表野口松男進行協商，野口松男以霞友會社代表
    名義向原告公司取得一億元債權，原告公司除前述向被告乙○○借款外，野口松男並與蔡欣穎簽訂權利轉讓契約，約定
    被告蔡欣穎對霞友會社之1千萬元債權，由野口松男自向原
    告公司取得之霞友公司對原告公司之1億元債權中轉讓1千萬
    元給被告蔡欣穎，原告公司並同意以前述土地抵押權供被告
    乙○○設定之抵押權10分之1移轉給被告蔡欣穎以擔保該債
    權，另霞友公司積欠被告丙○○之2千萬元債權，亦經野口
    松男以該模式移轉給被告丙○○，丙○○取得該債權抵押權
    後，向原告索取該款項，因原告公司無力清償，原告公司始
    書立承諾書同意清償等語 (93年9月1日民事答辯狀三)，是
    以依被告蔡欣穎及丙○○此部分之陳述，可知霞友公司對原
    告公司本無債權關係存在，霞友會社不甘損失，始委請日本
    幫派份子結合國內幫派份子要求原告公司負責人松葉成書立
    前述承諾書，如霞友會社對原告公司確有債權存在，何須以
    非法方式索取該債權？
  3.原告公司與霞友會社間既無債權債務關係存在，則被告丙○○、蔡欣穎主張其二人對原告公司之債權係受自霞友會社對
    原告公司之債權，自無可採，被告丙○○、蔡欣穎對原告並
    無債權債關係。
 (六).被告丙○○、庚○○○○○○受讓被告乙○○10之2、10 分
    之一抵押權，有無一併受讓被告乙○○之債權？
    如前述說明，被告丙○○、蔡欣穎就前述土地所設定之抵押
    權，係分別受讓自被告乙○○，為被告丙○○、蔡欣穎所不
    否認，惟該債權部分，依被告丙○○、蔡欣穎前述陳述，並
    不是受讓自被告乙○○，而係由野口松男所轉讓，抵押權不
    得由債權分離而讓與，民法第870條定有明文，就被告丙○○、蔡欣穎就前述土地所取得之抵押權部分，係受讓自被告
    乙○○，但被告乙○○並未轉讓該抵押權所擔保之債權 (
    被告乙○○就該抵押權亦無債權，如前述說明)，故被告丙○○、蔡欣穎就此抵押權違反民法第870條之規定，不生抵
    押權移轉之效力。
  8.原告得否主張被告等之抵押權無效，而依不當得利請求被告
    返還所受領之執行案款？
    前述土地既係原告公司出資購買，但登記在劉興修、陳錦松
    之名下，被告乙○○、丙○○、蔡欣穎就該土地雖設有抵押
    權之存在，但就被告乙○○部分，並無抵押債權，就被告丙○○、蔡欣穎部分，既無抵押權，亦無抵押債權，原告公司
    自得以不當得利請求被告乙○○、丙○○、蔡欣穎返還所受
    領之執行案款。
六、按給付無確定期限者，債務人於債權人得請求給付時，經其
    催告而朱為給付，自受催告時起，負遲延責任。其經債權人
    起訴送達訴狀，或依督促程序送達支付命令，或為其他相類
    之行為者，與催告有同一效力，民法第229條第2項定有明文
    ，是以原告公司請求被告等給付所領之前述執行案款，其遲
    延利息之起算點，應自原告起訴狀送達被告等之起算，被告
    吳萬成、姚白煌、蔡欣穎收受原告給付之訴之更正聲明狀係
    在95年2月10日，其遲延利息應自95年2月11日起算，即原告
    請求被告乙○○應給付原告70,842,782元正及自95年2月11
    日起至清償日止按年利率百分之5計算利息；被告丙○○應
    給付原告20,160,000萬元正及自95年2月11日起至清償日止
    按年利率百分之5計算之利息；被告蔡欣穎應給付原告10,
    080,000元正及自95年2月11日起至清償日止按年利率百分之
    5計算之利息，為有理由，應予准許，逾此請求部分，為無
    理由，應予駁回。
七、本件因事證已致臻明確，兩造其餘攻擊、防禦方法及所為之
    立證，與判決結果不生若何影響，無庸再逐一予以論究，合
    併敘明。
八、綜上所述：原告之訴為一部有理由，一部無理由，依民事訴
    訟法第79條、第85條第1項判決如主文。
中　　華　　民　　國　　96　　年　　4 　　月　　30　　日
                  民事第一庭    法　官　王銘勇
以上正本係照原本作成。
如對本判決上訴，須於判決送達後20日內向本院提出上訴狀。
中　　華　　民　　國　　96　　年　　4 　　月　　30　　日
                                書記官　曾秀貞
